【裁判字號】    97,訴,123
【裁判日期】    970812
【裁判案由】    返還土地等
【裁判全文】
臺灣雲林地方法院民事判決               97年度訴字第123號
原      告  甲○○
訴訟代理人  江銘栗律師
被      告  乙○
            黃瑞
            丙○○
            戊○○
            丁○○
上列當事人間返還土地等事件，於中華民國97年7 月29日言詞辯
論終結，本院判決如下：
    主  文
被告乙○、黃瑞、丙○○、戊○○、丁○○應連帶給付原告新
台幣壹萬捌仟貳佰捌拾陸元，及自民國九十七年六月十八日起至
清償日止按年息百分之五計算之利息，暨自民國九十七年六月十
七日起至返還如附圖所示A 部分面積五平方公尺土地之日止，按
年給付依上開土地面積五平方公尺之各當年度申報總價年息百分
之八計算之金額（每年給付之金額不得超過新台幣貳萬仟伍佰
元）。
被告丙○○應給付原告新台幣萬陸仟伍佰貳拾玖元，及自民國
九十七年六月十八日起至清償日止按年息百分之五計算之利息，
暨自民國九十七年六月十七日起至返還如附圖所示B 部分面積十
平方公尺土地之日止，按年給付依上開土地面積十平方公尺之各
當年度申報總價年息百分之八計算之金額（每年給付之金額不得
超過新台幣肆萬柒仟元）。
被告丁○○應給付原告新台幣肆萬零壹佰捌拾陸元，及自民國九
十七年六月十八日起至清償日止按年息百分之五計算之利息，暨
自民國九十七年六月十七日起至返還如附圖所示C 部分面積十一
平方公尺土地之日止，按年給付依上開土地面積十一平方公尺之
各當年度申報總價年息百分之八計算之金額（每年給付之金額不
得超過新台幣伍萬壹仟柒佰元）。
被告戊○○應給付原告新台幣萬陸仟伍佰貳拾玖元，及自民國
九十七年六月十八日起至清償日止按年息百分之五計算之利息，
暨自民國九十七年六月十七日起至返還如附圖所示D 部分面積十
平方公尺土地之日止，按年給付依上開土地面積十平方公尺之各
當年度申報總價年息百分之八計算之金額（每年給付之金額不得
超過新台幣肆萬柒仟元）。
原告其餘之訴駁回。
訴訟費用（除撤回部分外）新台幣貳萬玖仟伍佰捌拾伍元由被告
負擔新台幣伍仟玖佰壹拾柒元，餘由原告負擔。
本判決原告勝訴部分得假執行。
原告其餘假執行之聲請駁回。
    事 實 及 理 由
壹、程序方面：
一、按訴狀送達後，原告不得將原訴變更或追加他訴。被告於訴
    之變更或追加無異議，而為本案之言詞辯論者，視為同意變
    更或追加。民事訴訟法第255 條第1 項前段、第2 項定有明
    文。本件原告起訴時僅請求被告分別將坐落雲林縣北港鎮○○段1314、1314-42 、1314-43 、1314-44 地號土地上如附
    圖所示A 、B 、C 、D 之地上物拆除後，將土地返還原告，
    嗣於言詞辯論期日中，追加請求被告給付相當於租金之損害
    金，並撤回對於被告拆屋還地之請求，被告均對於訴之變更
    及追加無異議，並為本案之言詞辯論，參照前揭說明，應視
    為同意原告所為之追加及變更，先予敘明。
二、被告未於最後言詞辯論期日到場，核無民事訴訟法第386 條
    各款所列情形，爰依原告聲請，由其一造辯論而為判決。
貳、實體方面：
一、原告起訴主張：
  (一)坐落雲林縣北港鎮○○段1314、1314-42 、1314-43 、1314
    -44 地號土地為原告所有，1314地號、面積5 平方公尺之土
    地為被告乙○、黃瑞、丙○○、戊○○、丁○○所共有如
    附圖所示A 部分之建物所占用，1314-42 地號、面積10平方
    公尺之土地為被告丙○○所有如附圖所示B 部分之建物所占
    用，1314-43 地號、面積11平方公尺之土地為被告丁○○所
    有如附圖所示C 部分之建物所占用，1314-4 4地號、面積10
    平方公尺之土地為被告戊○○所有如附圖所示D 部分之建物
    所占用。被告無權占用原告所有上開土地，係無法律上原因
    受有利益，致原告受有相當於租金之損害，原告爰依民法第
    179 條及土地法第105 條準用同法第97條之規定，請求被告
    按上開土地公告地價年息百分10，回溯起訴前即民國97年6
    月17日前5 年，及自97年6 月18日起至返還房屋之日止，返
    還原告相當於租金之不當得利。
  (二)上開土地於94年之公告地價每平方公尺新台幣（下同）60,0
    00元，95年至97年為47, 000 元，而系爭土地位於北港鎮市
    中心區，面臨25米台19線省道，為北港朝天宮進香團必經之
    道路，土地經濟價值甚高，被告占用系爭土地作為營業店面
    使用，是被告乙○、黃瑞、丙○○、戊○○、丁○○就所
    占用1314地號土地，應連帶返還5 年之不當得利為117,500
    元，並每年給付原告租金23,500元；被告丙○○占用1314-4
    2 地號土地，應返還不當得利之金額為235,000 元，每年並
    應給付租金47,000元；被告丁○○占用1314-43 地號土地，
    應返還不當得利之金額為258,500 元，每年並應給付租金
    51,700元；被告戊○○占用1314-44 地號土地，應返還不當
    得利之金額為235,000 元，每年並應給付租金47,000元。為
    此提起本件訴訟，並聲明：
  被告乙○、黃瑞、丙○○、戊○○、丁○○應自97年6 月
    17日起至返還土地之日止，按年給付原告23,500元。
  被告丙○○應自97年6 月17日起至返還土地之日止，按年給
    付原告47,000元。
  被告丁○○應自97年6 月17日起至返還土地之日止，按年給
    付原告51,700元。
  被告戊○○應自97年6 月17日起至返還土地之日止，按年給
    付原告47,000元。
  被告乙○、黃瑞、丙○○、戊○○、丁○○應連帶給付原
    告117,500 元及自97年6 月18日起至清償日止，按年息百分
    之5 計算之利息。
  被告丙○○應給付原告235,000 元及自97年6 月18日起至清
    償日止，按年息百分之5 計算之利息。
  被告丁○○應給付原告258,500 元及自97年6 月18日起至清
    償日止，按年息百分之5 計算之利息。
  被告戊○○應給付原告235,000 元及自97年6 月18日起至清
    償日止，按年息百分之5 計算之利息。
  訴訟費用由被告負擔。
  原告願供擔保，請准宣告假執行。
二、被告抗辯意旨：
  (一)被告丙○○部分：被告所有占用系爭土地之房屋均係合法建
    築，亦合法繳納房屋稅；原告所有之土地係無法為任何有效
    運用之畸零路地，雖遭占用，仍無任何損害可言，此參最高
    法院92年度台上字第2775號判決意旨自明；系爭土地為供公
    眾通行之鐵皮涼棚騎樓，主要受益對象為通行其下之不特定
    公眾，被告實際占用僅為房屋樑柱與基地，原告訴請返還不
    當得利之範圍，亦應以此越界部分為限；原告取得系爭土地
    之日為94年5 月24日，非自97年6 月17日回溯前5 年起算；
    系爭土地之申報地價於96年1 月為12,800元，原告以公告現
    值為基準請求，顯不合法；原告請求之損害金最高僅能以申
    報地價年息百分之8 計算，況被告占用之土地大部分為供公
    眾通行之騎樓地，應以百分之1計算始為適當。
  (二)被告戊○○部分（被告戊○○雖曾提出書狀，然嗣後又於言
    詞辯論時否認其曾提出任何書狀，是本院就該以戊○○名義
    所提出之答辯狀即不予以審酌）：系爭土地均分割自同段
    1314地號土地，被告均於土地上建築合法房屋，是系爭土地
    應仍為被告所有。
  (三)被告丁○○部分：被告所有之房屋為合法建築，並領有建築
    執照，如果占用原告所有之土地，為何被告可以建築房屋？
  (四)被告乙○、黃瑞則未於言詞辯論期日到場，亦未提出書狀
    作何聲明或陳述。
三、得心證之理由：
  (一)原告主張坐落雲林縣北港鎮○○段1314、1314-42 、1314-4
    3 、1314 -44地號土地為其所有之事實，業據其提出地籍圖
    謄本、土地登記謄本（見本院卷第9 、11至14頁）為證，是
    原告主張之上開事實，堪信為真實。原告另主張上開1314地
    號、面積5 平方公尺之土地為被告乙○、黃瑞、丙○○、
    戊○○、丁○○所共有如附圖所示A 部分之建物所占用，
    1314-42 地號、面積10平方公尺之土地為被告丙○○所有如
    附圖所示B 部分之建物所占用，1314-43 地號、面積11平方
    公尺之土地為被告丁○○所有如附圖所示C 部分之建物所占
    用，1314-44 地號、面積10平方公尺之土地為被告戊○○所
    有如附圖所示D 部分之建物所占用之事實，雖為被告丙○○
    、戊○○、丁○○以前揭情詞抗辯，然系爭土地為被告等所
    有之建物占用之事實，業據本院會同雲林縣北港地政事務所
    勘測現場屬實，並有勘驗筆錄（見本院卷第45、46頁）、現
    場照片（見本院卷第47、48頁）及雲林縣北港地政事務所繪
    製之土地複丈成果圖（見本院卷第65頁）在卷可稽，是原告
    此部分之主張亦為真實，被告丙○○、戊○○、丁○○前揭
    抗辯，顯不足採。
  (二)次按，無法律上之原因而受利益，致他人受損害者，應返還
    其利益，民法第179 條前段定有明文。依不當得利之法則請
    求返還不當得利，以無法律上之原因而受利益，致他人受有
    損害為其條件，故其得請求返還之範圍，應以對方所受之利
    益為限，非以請求人所受損害若干為準，無權占有他人土地
    ，可以獲得相當於租金之利益為社會通常之觀念。最高法院
    61年度台上字第1695號判例參照。又不當得利制度並不在於
    填補損害，而是在於返還其依權益歸屬不應取得之利益，不
    以請求人受有積極損害及消極損害為必要。而所謂損害兼指
    既存財產之積極減少及應得利益之喪失。應增加之財產而未
    增加固屬損害，此種情形受損人並不必證明該項事實如未發
    生，即確實可以增加財產，只須證明若無該項事實，依通常
    情形，財產當可增加，即為受有損害，例如無權源而使用他
    人房屋時，不問該他人是否果有使用該房屋之必要抑或有無
    出租第三人之計畫，即使將房屋荒廢不顧，亦應認為損失相
    當於租金額之損害。蓋所謂財產總額不限於具有金錢價值之
    權利總合，且包含隨時可以使用收益之潛在價值，自不必斟
    酌受損人對於該財產有無使用收益之意思或計畫，只須依通
    常情形認為該項利益應歸屬受損人，即應命受益人將其利益
    返還，斯符公平原則（見王澤鑑，民法債編總論(二)不當得
    利，第154 頁、孫森焱，民法債編總論，第103 頁）。據
    此，如無權源使用他人土地而受利益者，即屬當然致他人受
    損害，而須負返還之義務，是被告無權占用系爭土地受有相
    當於租金之利益，致原告喪失其應得之利益，則原告本於不
    當得利之法則，請求被告返還相當於租金之損害，為有理由
    ，被告丙○○抗辯稱原告遭占用之土地屬無法有效利用之畸
    零地，而無任何損害云云，顯無足取。
  (三)另按，城市地方房屋之租金，以不超過土地及其建築物申報
    總價年息百分之10為限。土地所有權人依本法所申報之地價
    ，為法定地價。又土地法第97條所謂土地及建築物之總價額
    ，土地價額依法定地價，建築物價額依該管直轄市或縣（市
    ）地政機關估定之價額。土地法第97條第1 項、第148 條、
    土地法施行法第25條分別定有明文。準此，土地法第97條所
    稱之土地申報總價，應係指土地所有權人申報之地價，而非
    地政機關所公告之價額。原告主張應依系爭土地之公告現值
    為基準，計算相當於租金之不當得利損害金，於法尚有未合
    。又土地法第97條第1 項之所謂年息百分之10為限，乃指租
    金之最高限額而言，並非必須照申報價額年息百分之10計算
    之，且尚須斟酌基地之位置、工商繁榮程度、使用人利用基
    地之經濟價值、所受利益、彼等關係及社會感情等情事，以
    為決定。最高法院68年台上字第371 號有判例可資參照。
    經查：原告係於94年5 月24日始取得系爭土地之所有權乙節
    ，有土地登記謄本4 份（見本院卷第11至14頁）在卷可參，
    而原告於97年6 月17日言詞辯論時始追加不當得利損害金之
    請求，此亦有民事準備狀暨追加起訴狀（見本院卷第78頁）
    附卷足稽，是原告依不當得利之法律關係，得請求被告給付
    相當於租金之不當得利應自94年5 月24日起至97年6 月16日
    止，相當於租金之不當得利損害金，及自97年6 月18日起至
    清償日止，按年息百分之5 計算之利息，暨自97年6 月17日
    起至返還土地之日止，相當於租金之不當得利損害金部分，
    即屬有據。又系爭土地93年之申報地價均為每平方公尺16,8
    00元，96年1 月之申報地價均為每平方公尺12,800元，有土
    地登記謄本及雲林縣北港地政事務所97年7 月21日北地二字
    第0970008036號函所附申報地價表（見本院卷第11至14、11
    9 、120 頁）可證。本院參酌系爭土地坐落在繁榮之商業區
    、面臨北港鎮○○路交通要道、被告乙○、黃瑞、丙○○
    、戊○○、丁○○所占用之建物係經營商店、被告丙○○所
    占用之建物係經營小吃部、被告丁○○所占用之建物係經營
    檳榔攤、被告戊○○所占用之建物係單純供住家用等情，有
    本院之勘驗筆錄及現場照片（見本院卷第45至48頁）在卷可
    參，認依前述系爭土地之申報地價總價年息百分之8 核定相
    當於租金之不當得利較為適當（即每平方公尺申報地價乘以
    各人占用之面積，再乘以百分之8） ，原告逾此部分之請求
    ，即屬無據，不予准許。是依此標準計算如附表所示，被告
    乙○、黃瑞、丙○○、戊○○、丁○○應連帶給付原告自
    94年5 月24日起至97年6 月16日止相當於租金之不當得利為
    18,286元，及自97年6 月17日起至被告乙○、黃瑞、丙○○、戊○○、丁○○返還如附圖所示A 部分土地之日止，按
    年給付依上開土地面積5 平方公尺之各當年度申報總價年息
    百分之8 計算之金額（惟因原告之聲明僅請求按年給付23,5
    00元，故應以23,500元為限度），被告丙○○、丁○○、戊○○應分別給付原告自94年5 月24日起至97年6 月16日止相
    當於租金之不當得利為36,529元、40,186元、36,529元，及
    自97年6 月17日起至被告丙○○、戊○○、丁○○分別返還
    如附圖所示B 、C 、D 部分土地之日止，按年給付依上開土
    地面積10平方公尺、11平方公尺、10平方公尺之各當年度申
    報總價年息百分之8 計算之金額（惟因原告之聲明僅分別請
    求按年給付47,000元、51,700元、47,000元，故應以原告請
    求之上開金額為限度），原告逾此部分之請求，即屬無據，
    不予准許。
  (四)綜上所述，原告依據民法第179 條不當得利之法律關係，請
    求被告乙○、黃瑞、丙○○、戊○○、丁○○連帶給付
    18,286元，及自97年6 月18日起至清償日止按年息百分之5
    計算之利息，暨自97年6 月17日起至返還系爭1314地號土地
    如附圖所示A 部分之日止，按年給付依上開土地面積5 平方
    公尺之各當年度申報總價年息百分之8 計算之金額（每年給
    付之金額不得超過23,500元）；被告丙○○給付36,529元，
    及自97年6 月18日起至清償日止按年息百分之5 計算之利息
    ，暨自97年6 月17日起至返還系爭1314-42 地號土地如附圖
    所示B 部分之日止，按年給付依上開土地面積10平方公尺之
    各當年度申報總價年息百分之8 計算之金額（每年給付之金
    額不得超過47,000元）；被告丁○○給付40,186元，及自97
    年6 月18日起至清償日止按年息百分之5 計算之利息，暨自
    97年6 月17日起至返還系爭1314-43 地號土地如附圖所示C
    部分之日止，按年給付依上開土地面積11平方公尺之各當年
    度申報總價年息百分之8 計算之金額（每年給付之金額不得
    超過51,700元）；被告戊○○給付36,529元，及自97年6 月
    18日起至清償日止按年息百分之5 計算之利息，暨自97年6
    月17日起至返還系爭1314-44 地號土地如附圖所示D 部分之
    日止，按年給付依上開土地面積10平方公尺之各當年度申報
    總價年息百分之8 計算之金額（每年給付之金額不得超過
    47,000元）部分，為有理由，應予准許。逾此所為請求，為
    無理由，應予駁回。本件原告勝訴部分，係所命給付之金額
    未逾50萬元之判決，依民事訴訟法第389 條第1 項第5 款之
    規定，爰依職權宣告假執行。至原告敗訴部分，其假執行之
    聲請已失所附麗，應併予駁回。又原告陳明願供擔保，請准
    予宣告假執行，僅係促使本院依職權宣告假執行，併此敘明
    。
四、本件判決之基礎已臻明確，兩造其餘之攻擊防禦方法及舉證
    ，核與判決無影響，爰不一一論述，併此敘明。
五、本件原告部分勝訴，訴訟費用29,585元（裁判費9,250 元及
    測量費20,335元，其餘因原告曾撤回部分訴之聲明，撤回部
    分之裁判費由原告負擔）由原告負擔5 分之4 即23,668元，
    其餘5,917元由被告共同負擔。
六、訴訟費用負擔之依據：民事訴訟法第79條。
中    華    民    國    97    年    8     月    12    日
                     民事第二庭
                                  法  官  吳錦佳
以上正本證明與原本無異。
如不服本判決，應於送達後20日內，向本院提出上訴狀並表明上
訴理由，如於本判決宣示後送達前提起上訴者，應於判決送達後
20日內補提上訴理由書（須附繕本）。
中    華    民    國    97    年    8     月    12    日
                                  書記官  林美鳳
附表：（元以下四捨五入）
一、被告乙○、黃瑞、丙○○、戊○○、丁○○應連帶給付之
    金額：
  (一)94年5 月24日至95年12月31日系爭1314地號土地之申報地價
    為每平方公尺16,800元，此期間應給付之金額為：
    16,800×5×8%＝6,720（每年應給付之損害金）
    6,720÷12＝560
    6,720＋560×7＋560×8/31＝10,785
  (二)96年1 月1 日至97年6 月16日系爭1314地號土地之申報地價
    為每平方公尺12,800元，此期間應給付之金額為：
    12,800×5×8%＝5,120（每年應給付之損害金）
    5,120 ÷12＝427
    5,120 ＋427 ×5 ＋427 ×16/30 ＝7,483
  (三)總計應給付之金額：
    10,785＋7,483＝18,286
二、被告丙○○應給付之金額：
  (一)94年5 月24日至95年12月31日系爭1314-42 地號土地之申報
    地價為每平方公尺16,800元，此期間應給付之金額為：
    16,800×10×8%＝13,440（每年應給付之損害金）
    13,440÷12＝1,120
    13,440＋1,120×7＋1,120×8/31＝21,569
  (二)96年1 月1 日至97年6 月16日系爭1314地號土地之申報地價
    為每平方公尺12,800元，此期間應給付之金額為：
    12,800×10×8%＝10,240（每年應給付之損害金）
    10,240 ÷12＝853
    10,240 ＋853 ×5 ＋853 ×16/30 ＝14,960
  (三)總計應給付之金額：
    21,569＋14,960＝36,529
三、被告丁○○應給付之金額：
  (一)94年5 月24日至95年12月31日系爭1314-43 地號土地之申報
    地價為每平方公尺16,800元，此期間應給付之金額為：
    16,800×11×8%＝14,784（每年應給付之損害金）
    14,784÷12＝1,232
    14,784＋1,232×7＋1,232×8/31＝23,726
  (二)96年1 月1 日至97年6 月16日系爭1314地號土地之申報地價
    為每平方公尺12,800元，此期間應給付之金額為：
    12,800×11×8%＝11,264（每年應給付之損害金）
    11,264 ÷12＝939
    11,264 ＋939 ×5 ＋939 ×16/30 ＝16,460
  (三)總計應給付之金額：
    23,726＋16,460＝40,186
四、被告戊○○應給付之金額：
  (一)94年5 月24日至95年12月31日系爭1314-42 地號土地之申報
    地價為每平方公尺16,800元，此期間應給付之金額為：
    16,800×10×8%＝13,440（每年應給付之損害金）
    13,440÷12＝1,120
    13,440＋1,120×7＋1,120×8/31＝21,569
  (二)96年1 月1 日至97年6 月16日系爭1314地號土地之申報地價
    為每平方公尺12,800元，此期間應給付之金額為：
    12,800×10×8%＝10,240（每年應給付之損害金）
    10,240 ÷12＝853
    10,240 ＋853 ×5 ＋853 ×16/30 ＝14,960
  (三)總計應給付之金額：
    21,569＋14,960＝36,529


司法院資訊處製作；財團法人民間司法改革基金會備份。
